【裁判字號】    98,交聲,2322
【裁判日期】    980930
【裁判案由】    聲明異議
【裁判全文】
臺灣臺中地方法院交通事件裁定        98年度交聲字第2318號
原處分機關  交通部公路總局臺中區監理所
異  議  人
即受處分人  甲○○
上列受處分人因違反道路交通管理處罰條例案件，對於交通部公
路總局臺中區監理所所為如附表所示之處分（裁決書案號詳如附
表所示）聲明異議，本院裁定如下：
    主  文
原處分均撤銷。
甲○○不罰。
    理  由
一、原處分機關即交通部公路總局臺中區監理所處分意旨略以：
    異議人即受處分人甲○○（下稱受處分人）所有車牌號碼
    3E－3841號自用小客貨車，於附表所示時間、地點，因表列
    之交通違規事實，經交通執法人員製單舉發。本案系爭車輛
    迄今並未辦理拒不過戶註銷手續，該車車主仍登記為受處分
    人，另依據道路交通管理處罰條例第85條第1項規定「…受
    舉發違反道路交通管理事件之受處罰人，認為舉發之違規行
    為應歸責他人者，應於舉發違反道路交通管理事件通知單應
    到案日期前，檢附相關證據及應歸責人相關證明文件，向處
    罰機關告知應歸責人」，本案受處分人未檢附相關證明文件
    告知應歸責人，爰仍應依本條例各該違反條款規定處罰，以
    上均依法裁處，於法並無不合等語。
二、受處分人之異議理由要以：車號3E－3841號自小客車為伊母
    親劉育芬所使用，惟伊父親謝健發未經伊同意而典當，於民
    國95年8月中於大里市○○街150號遭稱當舖人士出據典當借
    據，強力牽車，當時有證人鄭金弘、陳天生可玆作證，伊多
    次與父親理論均無法得知當舖住址電話。嗣98年5月27日伊
    母親劉育芬至監理所辦理該車註銷報廢時，始知該車遭不明
    人士使用且有上揭違規之情形。懇請傳喚駕駛人到案，調查
    本件違規係遭他人使用，並將違規轉責予使用之駕駛人，以
    維護權益等語。
三、按汽車有牌照借供他車使用或使用他車牌照行駛者，處汽車
    所有人新臺幣3,600元以上10,800元以下罰鍰，並禁止其行
    駛；汽車駕駛人，行車速度，超過規定之最高時速，或低於
    規定之最低時速，除有第43條第1項第2款情形外，處新臺幣
    1,200元以上2,400元以下罰鍰，道路交通管理處罰條例第12
    條第1項第5款、第40條分別定有明文。
四、經查：
  (一)車牌號碼3E－3841號自用小客貨車係登記於受處分人名下，
    於附表所示時間、地點，因表列之交通違規事實，經交通執
    法人員製單舉發，並經原處分機關予以裁處，固有高雄市政
    府警察局舉發違反道路交通管理事件通知單影本、南投縣政
    府警察局舉發違反道路交通管理事件通知單影本、臺中縣警
    察局舉發違反道路交通管理事件通知單影本、原舉發照片5
    紙及交通部公路總局臺中區監理所裁決書5份（舉發單編號
    及裁決書編號均詳如附表所示）在卷可稽，是本案系爭車輛
    有如附表所示之違規情事，堪予認定。
  (二)受處分人到庭後陳稱於93年間伊父親將本案系爭車輛典當於
    某當鋪，嗣於95年時，當舖將系爭車輛取走，伊原以為所有
    的過戶手續都已經完成，但卻接到罰單等語，核與證人即受
    處分人之鄰居陳天生於98年9月28日到庭後具結證稱：「在2
    、3年前受處分人的母親有將車子開到伊家門前，受處分人
    母親告訴伊要和伊聊天，因為有人跟著受處分人母親，後來
    後面跟車的人就下車表示，受處分人父親有拿該輛車去借錢
    所以要將該車牽走。」等語；證人即受處分人母親劉育芬到
    庭後亦具結證述：「系爭車輛平常都是伊使用，後來車子於
    95 年7、8月時被地下錢莊牽走了，那時伊開車發現有人在
    跟車，伊很害怕又聯絡不到伊先生，後來經過證人陳天生家
    ，伊就先停在那求助，後面車子就下來3位年輕人，表示伊
    先生有向渠等借錢，把車子典當給渠等，所以要來牽車。」
    等語；復證人鄭金弘到庭後具結證稱：「因為受處分人家人
    向地下錢莊借錢，錢莊的人要來牽車，伊有看到對方拿出文
    件證明證人劉育芬先生有向渠等借錢，對方表示看是要還錢
    還是要讓渠等把車子牽走；是否有親眼看見車子被錢莊的人
    牽走伊想不起來了，但是伊太太說當天證人劉育芬有將鑰匙
    交給錢莊的人，而錢莊的人並將車開走。」等語相符，佐以
    如附表編號1、2所示之違規，均非受處分人所駕駛，地點在
    高雄亦非受處分人日常生活之所在等情，堪認受處分人辯稱
    本案系爭車輛於95年7、8月間即遭當舖業者取走後，系爭車
    輛即遭不明第三人使用該車一節尚非無稽。
  (三)按當舖或其他以受質為營業者之質權即營業質權，依民法物
    權編施行法第14條規定，無民法質權規定之適用。關於此等
    營業之質權，有當舖業管理規則（業於90年8月27日因當舖
    業法公布施行而廢止）可資適用。依其規範，一方面無禁止
    流質契約之規定，一方面純採物之責任。前者乃當期屆滿後
    ，當戶不取贖者，質物所有權即歸屬於當舖；後者為質物價
    值超過受當債權額，當舖不負返還餘額之義務，若質物價值
    不足受當債權額，當舖亦不得請求當戶補足，此為營業質權
    與民法上動產質權之最大差異。營業質權固非民法上動產質
    權，惟當舖既占有當戶為擔保債務之履行而移交之物品，於
    債務未受清償前得留置該物品，屆期當戶不取贖，當舖即取
    得該物品之所有權資以抵償，是營業質權自屬具擔保物權性
    質之特殊質權，以質物之占有為其權利存在之要件（最高法
    院86年度台上字第1527號民事判決參照）。而上開車輛既於
    當期屆滿未取贖，則依上揭判決要旨，該車輛之所有權即歸
    屬於當舖，雖監理機關對於上開車輛之車主仍登記為受處分
    人，然自小客車車籍之登記事項僅為交通行政管理之手續，
    究與實體法上動產所有權之移轉變更無涉。受處分人自95年
    8月後既非上開車輛所有權人，從而受處分人對於該車已無
    管理支配能力，亦非該車之實際駕駛人，故原處分機關徒憑
    原登記資料，就附表所示之交通違規逕予裁處，於法即有未
    洽。
四、綜上，本件受處分人於附表所示之違規時間，已非車號之所
    有權人，亦未使用該車，且無其他證據證明受處分人確有原
    處分機關所指之違規行為，原處分機關疏未詳查，竟對之予
    以處罰，於法即有未合。本件受處分人之異議有理由，原處
    分應予撤銷，並由本院另為異議人均不罰之諭知。
五、據上論斷，應依道路交通管理處罰條例第87條第2項，道路
    交通案件處理辦法第20條，裁定如主文。
中    華    民    國    98    年    9     月    30    日
                     交通法庭    法  官  洪挺梧
以上正本證明與原本無異。
如不服本裁定，應於收受送達後5日內向本院提出抗告狀。（應
附繕本）
                                 書記官  劉雅玲
中    華    民    國    98    年    9     月    30    日
附表：
┌──┬───┬────┬────┬────┬──────┬────┬───┐
│編號│裁  決│裁 決 書│舉 發 單│違規時間│違 規 事 實 │裁罰金額│案號  │
│    │日  期│編    號│編    號│        │違 規 法 條 │（新臺幣│      │
│    │      ├────┼────┼────┤            │）      │      │
│    │      │送達日期│舉發機關│違規地點│            │        │      │
├──┼───┼────┼────┼────┼──────┼────┼───┤
│ 1  │98年6 │中監違字│高市警交│98年3月2│使用他車號牌│9,000元 │98年度│
│    │月12日│第裁60－│字第B039│0日17時5│行駛。      │        │交聲字│
│    │。    │B0000000│88534號 │0分許。 │            │        │第2318│
│    │      │4號。   │。      │        │            │        │號。  │
│    │      ├────┼────┼────┼──────┤        │      │
│    │      │98年6月 │高雄市政│高雄市○○道路交通管理│        │      │
│    │      │12日。  │府警察局│國路與壽│處罰條例第12│        │      │
│    │      │        │交通警察│星街口處│條第1項第5款│        │      │
│    │      │        │大隊第三│。      │。          │        │      │
│    │      │        │中隊鹽埕│        │            │        │      │
│    │      │        │分隊。  │        │            │        │      │
├──┼───┼────┼────┼────┼──────┼────┼───┤
│ 2  │98年6 │中監違字│高市警交│97年1月3│使用他車牌照│18,000元│98年度│
│    │月12日│第裁60－│字第B034│1日8時30│行駛。      │        │交聲字│
│    │。    │B0000000│70816號 │分許。  │            │        │第2319│
│    │      │6號。   │。      │        │            │        │號。  │
│    │      ├────┼────┼────┼──────┤        │      │
│    │      │98年6月1│高雄市政│高雄市○○道路交通管理│        │      │
│    │      │2日。   │府警察局│山路與民│處罰條例第12│        │      │
│    │      │        │交通警察│生路口處│條第1項第5款│        │      │
│    │      │        │大隊第三│。      │。          │        │      │
│    │      │        │中隊第四│        │            │        │      │
│    │      │        │分隊。  │        │            │        │      │
├──┼───┼────┼────┼────┼──────┼────┼───┤
│ 3  │97年11│中監違字│投警交字│96年5月 │行車限速70公│2,400元 │98年度│
│    │月14日│第裁60－│第J6A029│11日16時│里，經測時速│        │交聲字│
│    │。    │J6A02902│027號。 │11分許。│120公里，超 │        │第2320│
│    │      │7號。   │        │        │速50公里。  │        │號。  │
│    │      ├────┼────┼────┼──────┤        │      │
│    │      │98年6月 │南投縣政│臺14乙線│道路交通管理│        │      │
│    │      │17日。  │府警察局│5.5公里 │處罰條例第40│        │      │
│    │      │        │交通隊。│處。    │條。        │        │      │
├──┼───┼────┼────┼────┼──────┼────┼───┤
│ 4  │98年6 │中監違字│中縣警交│96年5月1│行車限速70公│2,200元 │98年度│
│    │月12日│第裁60－│相字第HA│日21時46│里，經測時速│        │交聲字│
│    │。    │HA605741│0000000 │分許。  │82公里，超速│        │第2321│
│    │      │7號。   │號。    │        │12公里。    │        │號。  │
│    │      ├────┼────┼────┼──────┤        │      │
│    │      │98年6月 │臺中縣警│臺63線4.│道路交通管理│        │      │
│    │      │17日。  │察局交通│5公里（ │處罰條例第40│        │      │
│    │      │        │警察隊。│北上）處│條。        │        │      │
│    │      │        │        │。      │            │        │      │
├──┼───┼────┼────┼────┼──────┼────┼───┤
│ 5  │98年6 │中監違字│中縣警交│96年4月 │行車限速50公│2,400元 │98年度│
│    │月12日│第60－  │字第HC03│11日13  │里，經測時速│        │交聲字│
│    │。    │HC0348  │48632號 │時許。  │101公里，超 │        │第2322│
│    │      │632號。 │。      │        │速51公里。  │        │號。  │
│    │      ├────┼────┼────┼──────┤        │      │
│    │      │98年6月 │臺中縣警│中89線  │道路交通管理│        │      │
│    │      │17日。  │察局交通│4.1公里 │處罰條例第40│        │      │
│    │      │        │警察隊。│處。    │條。        │        │      │
└──┴───┴────┴────┴────┴──────┴────┴───┘


司法院資訊處製作；財團法人民間司法改革基金會備份。
